臺灣高等法院高雄分院刑事判決　　　　　　　　　　九十三年度上訴字第八七三號
　　上　訴　人
　　即　被　告　甲○○
　　選任辯護人　沈榮生律師
右上訴人因違反森林法等案件，不服臺灣高雄地方法院九十二年度訴字第一九三三號
中華民國九十三年八月六日第一審判決（起訴案號：臺灣高雄地方法院檢察署九十二
年度偵字第一四六三號），提起上訴，本院判決如左：
    主  文
原判決撤銷。
甲○○於他人保安林內，擅自墾殖，處有期徒刑壹年。緩刑參年。
    事  實
一、甲○○明知行政院農業委員會林務局旗山事業區所轄第一０九林班地，前於日據
    時期業已編入為保安林，非經主管機關核准或同意，不得於保安林伐採、傷害竹
    、木、開墾、放牧，或為土、石、草皮、樹根之採取或採掘；且該林地係屬國有
    ，依法不得於該森林內擅自墾殖或占用。詎甲○○仍基於意圖為自己不法利益，
    未經許可，於民國九十二年初某日起，在如附表所示Ｂ、Ｃ土地（以下稱Ｂ土地
    、Ｃ土地）上開墾種植荔枝及蔬菜，並在上面設置水管工作物，墾殖面積分別為
    零點九一五二公頃及零點一０三八公頃，合計造成該林班地林價損失達新台幣（
    下同）四十二萬九千一百一十元。嗣於九十二年四月初某日，因行政院農業委員
    會林務局屏東林區管理處旗山工作站巡視員程朝誌、賴明慶、吳政言及李建華等
    四人前往巡察該林地時，查悉甲○○上開濫行墾殖犯行，嗣甲○○自動將上開土
    地內種植果樹、蔬菜及工作物剷除。
二、案經行政院農業委員會林務局屏東林區管理處訴由高雄縣警察局湖內分局報請高
    雄地方法院檢察署檢察官偵查起訴。
    理  由
一、訊據上訴人即被告甲○○（下稱被告）矢口否認右揭在第一０九號林班地附表Ｂ
    、Ｃ土地擅自墾殖違反森林法之犯行。辯稱：伊未曾在第一０九號林班地附表Ｂ
    、Ｃ所示土地上有何墾殖行為云云。另被告坦承有在鄰地第四十三林班附表所示
    Ａ土地上種植荔枝、龍眼及柳丁等果樹，並於該土地鄰近產業道路處設置水池、
    申裝電表，以供灌溉作物，且以其在該第四十三林班地附表所示Ａ土地墾殖，自
    佔用迄今已二、三十年以上，當初其偕父親賴新開在該Ａ處墾殖，後與林務單位
    訂有採收權租約，其佔用Ａ部分土地追訴權時效已完成等語。經查：
（一）查原岡山治水林係於民國六十九年遵臺灣林業改革方案實施計畫、第四次檢定
      編入，原岡山治水第五林班分為旗山事業區第四十三及一０九林班；岡山保安
      林為日據時代即已編入保安林，其正確時間無案可稽，另據民國二年八月二十
      六日旗山事業區第四十三林班依法公告編入為第二二０五號保安林；民國三十
      七年四月十五日旗山事業區第一０九林班依法公告編入第二二一一號保安林等
      情，業有行政院農業委員會林務局屏東林區管理處九十二年九月四日屏政字第
      ０九二六一０八四二八號函在卷可證，故系爭Ａ、Ｂ、Ｃ等土地既分別位於旗
      山事業區第四十三及一０九林班內，應屬森林法第二十二條第一項所稱「保安
      林」一節，要無疑義。
（二）再本件被告確有於Ａ土地上加以墾殖，從事種植荔枝、龍眼及柳丁等果樹，並
      於該地鄰近產業道路處設置水池、申裝電錶，用以灌溉上開果樹，其墾殖面積
      為零點五四六公頃等事實，業據被告坦認不諱，核與告訴代理人呂世光指訴情
      節相符，並經證人柯建興到庭證述屬實，原審亦於九十二年十二月二十六日前
      往系爭三筆林班地現場予以勘驗，製有勘驗筆錄一份並拍攝照片二紙可參；另
  有旗山工作站巡視員李建華所拍攝之現場照片八紙（卷內照片編號甲、乙、丙
      、丁、戊、己、庚、辛）、與申設電表使用人基本資料、告訴代理人張耀仁於
      九十三年七月二十二日庭呈之被告墾占位置航照圖各一份在卷可佐，足徵被告
      此部分自白核與事實相符，堪予採信。此外，系爭Ｂ、Ｃ土地上確經人為墾殖
      ，現場多處仍遺留有塑膠水管、噴水頭等供水設施，墾殖面積分別為零點九一
      五二公頃及零點一０三八公頃，造成林價損失合計達四十二萬九千一百一十元
      之情事，除有原審上開勘驗筆錄外，復有卷附九十二年四月七日所攝現場照片
      八紙（照片編號至，警卷第十至十一頁）、噴水管位置圖（航照定位圖）
      暨照片十紙、與上開告訴代理人於九十三年七月二十二日提呈之被告墾占位置
      航照圖與造林後價查定表各二份可佐，是以系爭Ｂ、Ｃ林班地上亦有遭人墾殖
      之事實，亦堪認定。
（三）按非經主管機關核准或同意，不得於保安林伐採、傷害竹、木、開墾、放牧，
      或為土、石、草皮、樹根之採取或採掘，森林法第二十二條第一項定有明文。
      次按認定犯罪事實之證據，乃指足資認定被告確有犯罪行為之積極證據而言，
      該項證據自須適於被告犯罪事實之認定；刑事訴訟法上證明之資料，無論其為
      直接證據或間接證據，倘業已達於通常一般之人均不致於有所懷疑，而得確信
      其為真實之程度，要非不得據為被告有罪之認定。本件被告雖辯以伊亦未於Ｂ
      、Ｃ土地上有何墾殖行為云云。然被告有佔用Ｂ、Ｃ土地墾殖此節，業據證人
      即林務局屏東林區管理處旗山工作站巡視員吳政言於原審證稱：「（發現林班
      地被竊佔後，有無發現被告在場？）我、證人賴明慶、證人李建華有看到被告
      在接水管。當時我們是開著公務車，我與證人賴明慶下車，而證人李建華在車
      上。我與證人賴明慶有遇到被告在接水管。」、「（被告在何處接水管？要接
      至何處？）我有看到被告在道路下方之第四十三林班保安地（即Ｂ土地）接水
      管。」、「（後來查報後，如何確定第四十三林班保安地及第一○九林班保安
      地為被告墾殖？）因為我們有看到被告在上開林班地接水管，接著就用衛星定
      位去看那些地點。」；而證人賴明慶亦於原審結證謂：「（有無查報本案？）
      有。」、「（與何人一起查報？）第一次是與證人吳政言，在現場有看到被告
      在接水管。當時我們並沒有一下子能夠確定該處即為林班地，所以我們為衛星
      定位作座標再回去判定是否為我們管轄的林班地。」、「（當天是否為被告在
      現場接水管？）是。」、「（在何處看到被告接水管？提示告訴人今日庭呈之
      被告墾殖位置圖並告以要旨）產業道路下方。如我標示的位置（即Ｂ土地）。
      」、「（第一次與證人吳政言一起看到被告是何時？）九十二年清明節以前。
      」；此外復經證人李建華於原審亦證述：「（第四、五、六張照片之水管，接
      到何處？提示警卷並告以要旨）當初我們去看的時候，水管就已經從道路上方
      的第四十三林班保安地旁的蓄水池接管穿過道路下方的涵洞，連接到道路下方
      之第四十三林班保安地及第一○九林班保安地。但是我沒有親眼看到被告接水
      管。」、「（道路上方之第四十三林班保安地蓄水池，是否就是警卷所附電錶
      照片的旁邊？）是。」等情明確。雖前開證人到庭證述各情雖或有出入，然參
      酌證人等前往被告墾殖現場之巡視日期（約為清明節即九十二年四月五日前幾
      日）距今事隔已久，證人之記憶不免有所減損、遺漏，此乃人情之常，故證人
      等自無可能就案發當日現場狀況之諸般細節仍可鉅細靡遺、詳加陳述，從而本
      院仍認前開證人所述本件被告確於渠等巡視查獲當日曾在Ｂ土地接設水管一節
      ，仍堪採認。而衡諸一般農業習慣，凡種植蔬菜、果樹者，多須供應充足之水
      源以維持作物生長所需，且一般人亦當無可能任意至非屬自己所有之土地內裝
      設水管、噴水頭等供水設備、或無故加以修繕。職是，本件被告既已供承其確
      於Ａ土地鄰近產業道路處設置水池、申裝電錶，以供自用等情不諱，另經證人
      吳政言、賴明慶證述被告曾於Ｂ土地上架設水管等情屬實，並據證人李建華詳
      稱該處水管係由道路上方的第四十三林班保安地（即Ａ土地）旁的蓄水池接管
      穿過道路下方的涵洞，連接到道路下方之第四十三林班保安地（即Ｂ土地）及
      第一０九林班保安地（即Ｃ土地）等語，復參以系爭Ｂ、Ｃ土地上確有人為墾
      殖痕跡，並於現場遺留有水管及多處噴水設備等情，已如前述。綜此以觀，本
      件被告雖始終否認有何擅自在Ｂ、Ｃ土地非法墾殖竊占之犯行，然揆諸前揭說
      明，本院審以卷載各項間接證據交互判斷，本件系爭Ｂ、Ｃ土地乃係被告逕以
      裝設水管、噴水頭等設備，並連接Ａ土地旁蓄水池之方式，用供灌溉該二筆土
      地上之果樹、蔬菜而加以墾殖之情，至為明灼。從而被告所辯未在Ｂ、Ｃ土地
      墾殖一節，要係臨訟卸責之詞，委無足採，其有在系爭Ｂ、Ｃ土地上墾殖犯行
      洵堪認定，應予依法論科。
二、查「於他人森林或林地內，擅自墾殖或占用者，處六月以上五年以下有期徒刑，
    得併科新台幣六十萬元以下罰金。」、「第一項之罪於保安林犯之者，得加重其
    刑至二分之一」，森林法第五十一條第一項、第三項分別定有明文；又森林法第
    五十一條第一項為刑法第三百二十條第二項之特別規定，依特別法優於普通法之
    法律原則，應依森林法第五十一條第一項規定處罰，最高法院七十年台上字第四
    九一號著有判例可資參照。本件被告明知系爭Ｂ、Ｃ等土地係國有保安林，竟未
    經許可，於該林班地內擅自墾殖蔬菜及果樹等作物，核其所為，係犯森林法第五
    十一條第三項、第一項於保安林內擅自墾殖罪。公訴人認被告另犯刑法第三百二
    十條第二項之罪，且認上開二罪有牽連犯關係，應從一重處斷云云，容有誤會。
    被告基於單一竊佔墾殖犯意，接續於Ｂ、Ｃ土地擅自墾殖犯行，為單純一罪。
三、原審予以被告論罪科刑，固非無見；惟查：被告就竊佔墾殖Ａ土地部分，因追訴
    權時效完成，惟因與其他有罪部分有裁判上一罪之關係，而不另為免訴之諭知（
    理由如後述），原判決認被告此部份亦構成違反森林法犯行，容有未合。被告上
    訴意旨，否認犯罪，指摘原判決不當，雖無理由；但就墾殖Ａ土地部分認追訴權
    時效已完成，指摘原判決不當，為有理由，自應由本院將原判決撤銷改判。審酌
    被告僅因個人利益，擅於國有保安林內加以墾殖，造成林價損失達四十二萬九千
    一百一十元，而系爭土地雖未釀成災害，然仍有因被告擅自墾殖之舉而造成水土
    流失之虞，另參諸被告犯後未能賠償其所造成之林價損失，惟被告係於九十二年
    初起始竊佔墾殖此二筆土地，且其遭林務局巡視員查獲後，已將系爭Ｂ、Ｃ等土
    地內先前所種果樹、蔬菜及工作物主動剷除，未續在該地墾殖，業經原審到場勘
    驗查明，有勘驗筆錄可按，難見犯後毫無悔意等一切情狀，爰量處如主文第二項
    所示之刑，以示懲儆。本件被告在附表Ａ土地內之荔枝、龍眼及柳丁等作物及塑
    膠水管、噴水頭等供水設備，雖均係被告所為之墾殖物及工作物，惟因此部分已
    罹時效，並不成罪，自毋庸依森林法第五十一條第六項之規定宣告沒收；另Ｂ、
    Ｃ土地上如警卷第十至十一頁相片所示之蔬菜，及該土地上被告先前所種植之果
    樹、供水設備，分別於本院前次到場勘驗時業已不復存在、或已然荒蕪甚久，自
    無庸予以諭知沒收，附此敘明。查被告未曾受有期徒刑以上刑之宣告，有本院被
    告全國前案紀錄表可按，本件被告已自動撤離竊佔Ｂ、Ｃ土地上之作物及設備，
    經此偵審判刑程序，當知警惕，信無再犯之虞，本院認所宣告之刑，以暫不執行
    為適當，爰併宣告緩刑三年，用啟自新。
四、公訴意旨另以：被告未經許可，自民國八十二年十一月七日起，擅自在如附表所
    示Ａ土地（以下稱Ａ土地）上種植荔枝、龍眼及柳丁等果樹，墾殖面積達零點五
    四六公頃，並於該地鄰近產業道路處設置水池、申裝電錶，用以灌溉上開果樹，
    因認被告另犯森林法第五十一條第三項、第一項之罪嫌云云。訊之被告坦承有在
    第四十三林班附表所示Ａ土地上開墾種植荔枝、龍眼及柳丁等果樹，並於該土地
    鄰近產業道路處設置水池、申裝電錶，以供灌溉作物情事，惟否認竊佔、違反森
    林法犯行，辯稱：其在該第四十三林班地附表所示Ａ土地墾殖，自佔用迄今已二
    、三十年以上，是其祖父傳下來的，當初其偕父親賴新開在該Ａ處墾殖，後與林
    務單位訂有採收權租約，其佔用Ａ部分土地開墾種植已將近二、三十年，並非遲
    至八十二年十一月七日始開墾種植，此部份竊佔追訴權時效已完成等語。經查：
（一）本件被告確有於Ａ土地上加以墾殖，從事種植荔枝、龍眼及柳丁等果樹，並於
      該地鄰近產業道路處設置水池、申裝電錶，用以灌溉上開果樹，其墾殖面積為
      零點五四六公頃之事實，已如前述，自係實情。
（二）依被告所提出楠濃林區管理處崗山工作站七十年七月二十日七０崗業字第一一
      七四號函暨所附國有林副產物許可採收（搬運）附帶條件承諾書、收據、國有
      林採收許可證、臺灣高雄地方法院檢察署檢察官七十年偵字第六一四五號被告
      甲○○違反森林法不起訴處分書、與臺灣省政府農林廳林務局屏東林區管理處
      旗山工作站八十二年八月五日八二旗業字第三六八一號函暨所附國有林產物採
      收許可證等文件以觀，固可認定被告自七十年七月間起至八十二年十一月六日
      止，確因與林業主管機關（原係楠濃林區管理處，嗣改為臺灣省政府農林廳林
      務局屏東林區管理處）訂有採收許可契約、或經取得各該年度採收許可權利得
      標人之同意，遂得依法於Ａ土地上加以採收果實權利。惟此一年一標之採收權
      ，乃僅係就Ａ土地上之果樹及副產品有採收權利，並非就該Ａ土地得開墾種植
      之權一節，為告訴代理人張耀仁陳明，並為被告自承，復有上開採收許可證可
      按，因此就本件有關被告在該Ａ地擅自墾殖之起算時點，自不應以本件林務單
      位所發之採收許可期間至八十二年十一月六日止，即謂應以翌日即八十二年十
      一月七日起算，而應以被告實際在Ａ土地擅自開墾種植果樹之期日起算。本件
      被告辯稱系爭第四三林班Ａ土地在二、三十年以前由其偕同父親開墾種植果樹
      、竹子一節，為知情證人柯建興於原審中證述明確（見原審卷第一七七至一八
      一頁），參以本件經原審法院飭令高雄縣政府林務局就Ａ土地之果樹荔枝樹齡
      為之鑑定，經該局派員現場鑑定結果，認「．．荔枝樹的胸徑粗壯，現場以目
      測方式觀察約種植二十五年至三十年，．」一事，有高雄縣政府九十三年三月
      二十九日府農務字第０九三００四八九四九號函在卷可稽（見原審卷第一五二
      頁），足認被告在該土地上開墾種植果樹至少已二十五年以上已明。
（三）按森林法第五十一條第三項於保安林內擅自墾殖或占用，係刑法第三百二十條
      第二項之特別規定，其最高法定本刑依同條第一項之刑度得加重其刑至二分之
      一，為有期徒刑七年六月，追訴權時效依刑法第八十條第一項第二款規定為十
      年，而森林法該條項之犯行，亦屬竊佔性質，竊佔罪為即成犯，竊佔行為終了
      ，犯罪即屬成立，爾後繼續使用他人林地之行為，無論用途為墾殖或設置工作
      物，僅屬占有狀態之繼續而非行為之繼續（最高法院八十二年台上字第四三七
      七號判決意旨參照）。本件被告在系爭Ａ土地上開墾種植果樹至少有二十五年
      ，足認被告在Ａ土地上開墾種植果樹至少已有二十五年，已如前述，而本件原
      告訴代理人呂世光前於九十二年五月十二日始就被告前開犯行向高雄縣政府警
      察局湖內分局提出告訴，以表明訴追之意，嗣於同年六月三十日經該分局移請
      臺灣高雄地方法院檢察署檢察官偵查辦理，從而被告此部份在Ａ土地竊佔行為
      完成時起至告訴人提起告訴時止，其間相距早已逾本罪十年之追訴時效，此部
      份本應為免訴之判決，惟因公訴人認此部份與前開有罪部分，有連續犯裁判上
      一罪之關係，自毋庸另為免訴之諭知。
據上論結，應依刑事訴訟法第三百六十九條第一項前段、第三百六十四條、第二百九
十九條第一項前段，森林法第五十一條第三項、第一項，刑法第十一條前段、第七十
四條第一款，判決如主文。
本案經檢察官林惠到庭執行職務。
中      華      民      國    九十三    年      十      月    二十八    日
                              臺灣高等法院高雄分院刑事第七庭
                                  審判長法官  莊飛宗
                                        法官  黃三友
                                        法官  曾逸誠
右正本證明與原本無異。
如不服本判決應於收受本判決後十日內向本院提出上訴書狀，其未述上訴理由者，
並得於提起上訴後十日內向本院補提理由書狀（均須按他造當事人之人數附繕本)「
切勿逕送上級法院」。
                                      書記官  葉淑華
中    華    民    國     九十三     年       十       月     二十九     日
附錄本件判決論罪科刑法條：
森林法第五十一條：
於他人森林或林地內，擅自墾殖或占用者，處六月以上五年以下有期徒刑，得併科新
臺幣六十萬元以下罰金。
前項情形致釀成災害者，加重其刑至二分之一；因而致人於死者，處五年以上十二年
以下有期徒刑，得併科新臺幣一百萬元以下罰金，致重傷者，處三年以上十年以下有
期徒刑，得併科新臺幣八十萬元以下罰金。
第一項之罪於保安林犯之者，得加重其刑至二分之一。
因過失犯第一項之罪致釀成災害者，處一年以下有期徒刑，得併科新臺幣六十萬元以
下罰金。
第一項未遂犯罰之。
犯本條之罪者，其墾殖物、工作物、施工材料及所使用之機具沒收之。
附表：
（各該土地相關位置如附圖所示）：
┌───┬──────┬───────┬────────┬─────────┐
│竊佔土│  位    置  │  所屬林班地  │ 被告墾殖面積   │該土地上之墾殖物、│
│地名稱│            │              │                │工作物            │
├───┼──────┼───────┼────────┼─────────┤
│Ａ土地│產業道路上方│第四十三林班地│零點五四六公頃  │其上種植龍眼、荔枝│
│      │            │              │                │、柳丁等果樹，並設│
│      │            │              │                │置有塑膠水管、噴水│
│      │            │              │                │頭等供水設備      │
├───┼──────┼───────┼────────┼─────────┤
│Ｂ土地│產業道路下方│第四十三林班地│零點九一五二公頃│其上遺有塑膠水管、│
│      │            │              │                │噴水頭等供水設備  │
├───┼──────┼───────┼────────┼─────────┤
│Ｃ土地│產業道路下方│第一０九林班地│零點一０三八公頃│其上遺有塑膠水管、│
│      │            │              │                │噴水頭等供水設備  │
└───┴──────┴───────┴────────┴─────────┘
                                                                  Ａ
